臺灣板橋地方法院民事裁定　　　　　　99年度家聲字第541號
聲　請　人　涂芮妮
法定代理人　洪雅筑
利害關係人　涂敏權
上列聲請人聲請宣告變更子女姓氏事件，經本院裁定如下：
    主  文
宣告涂芮妮之姓氏變更從母姓為洪芮妮。
聲請費用由聲請人負擔。
    理  由
一、按「非婚生子女經生父認領，而有下列各款情形之一，法院
    得依父母之一方或子女之請求，為子女之利益，宣告變更子
    女之姓氏為父姓或母姓：（一）父母之一方或雙方死亡者。
    （二）父母之一方或雙方生死不明滿三年者。（三）子女之
    姓氏與任權利義務行使或負擔之父或母不一致者。（四）父
    母之一方顯有未盡保護或教養義務之情事者。」民法第1059
    之1 條第2 項定有明文。次按姓氏屬姓名權而為人格權之一
    部分，具有社會人格之可辨識性，與身分安定及交易安全有
    關外，姓氏尚具有家族制度之表徵，故賦予父母之選擇權，
    惟因應情勢變更，倘有事實足認子女之姓氏對其有不利之影
    響時，父母之一方或子女自得請求法院宣告變更子女之姓氏
    為父姓或母姓。
二、本件聲請意旨略以：聲請人之生父母無婚姻關係，聲請人於
    民國97年1 月2 日被其生父涂敏權認領後，約定由兩造共同
    監護，然聲請人自幼與母共同生活，由母扶養照顧。生父涂
    敏權自認領聲請人後即失去聯絡，並未照顧聲請人，亦未給
    付扶養費，連健保費亦未繳納，以至於聲請人健保遭到停止
    。聲請人長期與父親疏離，如聲請人繼續從父姓，已對聲請
    人造成困擾，故為聲請人之利益，為此依法請求法院宣告變
    更聲請人之姓氏為從母姓等語。
三、聲請人主張之上開事實，業據其提出戶籍謄本2 件為證，復
    經聲請人之生母洪雅筑到庭陳稱：「（問：為何聲請改姓？
    ）聲請人從出生到現在一直都是我和家人在照顧，小孩生父
    都不聞不問，也沒有支付扶養費。小孩的健保掛在小孩生父
    投保單位，但小孩生父已經兩年半沒有繳健保費了，導致小
    孩健保被停止。」、「（問：依民法第1059條第5 項規定聲
    請變更子女姓氏，需基於為子女之利益，請問本件有何事實
    足認改姓對小孩是有利益的？）如果小孩跟著小孩生父的姓
    氏，以後小孩去上學，會遭致同學或其他人異樣的眼光。小
    孩都與我們家人生活，與她的生父家族都沒有聯絡，已經失
    去連結了。小孩現在不記得爸爸的樣子，即便爸爸出現在面
    前，她也不認得。」等語（參見本院100 年1 月21日非訟事
    件筆錄），復經證人即聲請人外祖母洪吳金珠到庭證稱：「
    （問：聲請人現由何人照顧？）平常由我協助照顧，小孩母
    親洪雅筑下班後也會照顧。」、「（問：小孩生父有無來探
    視或用任何方式關心問候小孩？）只有小孩剛出生半年有來
    看幾次，後來就沒有了。」、「（問：小孩生父有無給付小
    孩扶養費？）從來都沒有。」、「（問：小孩扶養費由何人
    負擔？）我、我先生和洪雅筑一起負擔。」、「（問：小孩
    的健保是否被停止了？）對，已經兩年多了，因為小孩生父
    都沒有繳納健保費。」、「（問：小孩生父家族的人有無來
    探視或用任何方式關心問候小孩？）我們不認識他們，沒有
    往來。」、「（問：對於小孩改姓的看法？）我也認同。小
    孩和小孩生父及其家族都沒有聯絡。」等語（參見本院100
    年1 月24日非訟事件筆錄）。綜上事證，堪信聲請人之主張
    為真實。
四、本院審酌姓氏為個人在社會生活活動中之代號，其本身雖為
    一中性符號，並無有利或不利之區分，且主觀之感受並不足
    證明會有客觀不利之事實，然姓氏既與其人格、名譽、身分
    地位有著密不可分之關係，並為人格權之一部，而受憲法保
    障，其稱姓之選擇應尊重子女之意願，始能真正尊重及貫徹
    保護子女最佳利益之目的。本件聲請人主張其長期由其母親
    扶養照顧，生父涂敏權未曾扶養、照顧聲請人，未曾盡其人
    父之責，聲請人與其生父均無往來，亦未曾扶養之事實，以
    聲請人目前之姓氏與母親不同，確實較易引起他人之疑問，
    顯見「涂」姓與聲請人之社會生活已長期失去聯結關係，堪
    認聲請人確實與父親家族已失去身分認同感，聲請人從父姓
    「涂」對其心理既已造成莫大困擾，應認變更其姓氏，符合
    聲請人之最佳利益。是本件聲請，經核並無不合，爰准變更
    其姓氏如主文所示。
五、依非訟事件法第131 條之1 第2 項、第122 條第3 項規定，
    裁定如主文。
中    華    民    國   100    年    2     月    28    日
                  家事法庭  法  官  郭光興
以上正本係照原本作成。
如對本裁定抗告，須於裁定送達後10日內向本院提出抗告狀
中    華    民    國   100    年    3     月    1     日
                            書記官  簡維萍